臺灣高等法院民事判決
107年度醫上字第26號
上  訴  人  楊青矗  

訴訟代理人  葉淑珍律師
被  上訴人  黃月順即明師中醫聯合診所

            吳淑芬  
共      同
訴訟代理人  莊馨旻律師
訴訟代理人  李依蓉律師
上  一  人
複  代理人  何子豪律師

上列當事人間請求侵權行為損害賠償等事件，上訴人對於中華民
國107年10月15日臺灣新北地方法院105年度醫字第11號第一審判
決提起上訴，並減縮上訴聲明及追加備位之訴，本院於109年11
月4日言詞辯論終結，判決如下：
    主      文
上訴及追加備位之訴均駁回。
第二審（含追加備位之訴部分）訴訟費用由上訴人負擔。
    事實及理由
壹、程序方面：
一、按當事人對於第一審判決不服之程度，至第二審言詞辯論終
    結時為止，得擴張或變更之。上訴人原起訴請求被上訴人黃
    月順即明師中醫聯合診所（下逕稱明師診所）、吳淑芬（下
    逕稱姓名，與明師診所合稱被上訴人）應連帶給付上訴人新
    臺幣（下同）321萬6,069元本息，經原審判決上訴人全部敗
    訴，上訴人全部不服，提起上訴（見本院卷㈠第29、91頁）
    ，嗣減縮上訴聲明求為：被上訴人應連帶給付上訴人311萬5
    ,842元本息（見本院卷㈡第279至283頁），減縮部分已生撤
    回上訴之效力，該部分非本院審理範圍，不予贅述。
二、次按第二審訴之變更或追加，非經他造同意不得為之，但請
    求之基礎事實同一者，不在此限，民事訴訟法第446條第1項
    、第255條第1項第2款定有明文。本件上訴人在原審依侵權
    行為、債務不履行（不完全給付）之法律關係為如上所述金
    額之請求，嗣上訴人上訴後，除依上開法律關係請求如減縮
    後上訴聲明之金額本息外，並追加依民法第197條第2項規定
    、不真正連帶債務之法律關係為備位請求，且追加備位聲明
    請求：被上訴人應各給付上訴人311萬5,842元本息，如其中
    一人已為給付，另一人於其給付範圍內免給付義務（見本院
    卷㈠第121至123頁），核其所為追加與原起訴請求，均係本
    於其主張吳淑芬醫師為其施行針灸治療不當，致其罹患腦膿
    瘍之同一基礎事實，核與上開規定並無不合，自應准許。合
    先敘明。
貳、實體方面：
一、上訴人主張：伊因青光眼至明師診所治療，於民國（下同）
    101年7月18日、23日、30日由該診所之醫師吳淑芬，為伊針
    灸攢竹穴時，因滅菌消毒不良、施針不當，導致原在鼻竇之
    星座鍊球菌進入伊之局部血流及腦部循環，而引發腦膿瘍，
    致伊住院3次，歷經開顱清創、顱骨放回成型手術，治療長
    達半年，並因此長期服用抗癲癇藥物、罹患帕金氏症、視力
    模糊，無法繼續從事長期賴以維持生命價值及尊嚴之文學創
    作，且不能自理生活，受有增加支出醫療費22萬0,442元及
    看護費89萬5,400元等財產上損害，並請求賠償精神慰撫金2
    00萬元。明師診所為吳淑芬之僱用人，應連帶負侵權行為賠
    償之責，且伊與被上訴人已成立醫療契約，被上訴人亦顯有
    不完全給付情事，爰先位依侵權行為、債務不履行（不完全
    給付）之法律關係，請求被上訴人連帶給付伊311萬5,842元
    （計算式：22萬0,442元+89萬5,400元+200萬元=311萬5,842
    元），及自調解聲請狀繕本送達翌日起至清償日止，按年息
    5%計算之利息；如認其損害賠償請求權已罹於時效而消滅，
    則備位主張依民法第197條規定、不真正連帶債務之法律關
    係，請求被上訴人各應給付伊同上金額本息，如其中一人已
    為給付，另一人於其給付範圍內，免給付義務。
二、被上訴人則以：吳淑芬為上訴人針灸前，先以75%酒精棉消
    毒穴位，並有確認所用1吋（即2.54公分）長之1次性拋棄式
    軟針未超過無菌保存期限，再拆開其包裝，下針斜刺穴位約
    0.2至0.3公分（倘以垂直距離論約0.1公分），未穿透至上
    訴人額竇，亦無上訴人所稱針灸後印堂出血、未妥適處理其
    傷口等情事，且星座鍊球菌為口腔常見菌種之一，國立臺灣
    大學醫學院附設醫院（下稱臺大醫院）感染科醫師推測此菌
    最可能是由口腔進入，上訴人罹患腦膿瘍與吳淑芬之針灸行
    為間並無任何因果關係。退步言，上訴人於101年8月中旬罹
    患腦膿瘍，於102年1月14日出院，其遲至104年9月10日始具
    狀聲請調解，其侵權行為損害賠償請求權已罹於2年時效而
    消滅，伊等自得拒絕給付等語，資為抗辯。
三、上訴人於原審起訴聲明：㈠被上訴人應連帶給付上訴人321萬
    6,069元，及自聲請調解狀繕本送達翌日起至清償日止，按
    年息5%計算之利息。㈡願供擔保請准宣告假執行。被上訴人
    於原審答辯聲明：㈠上訴人之訴及假執行之聲請均駁回。㈡如
    受不利判決，願供擔保請准宣告免為假執行。原審為上訴人
    全部敗訴之判決，上訴人不服，提起上訴，並為如上所述之
    上訴聲明減縮及訴之追加，於本院上訴聲明：㈠原判決關於
    駁回上訴人下開第2項請求部分廢棄。㈡上開廢棄部分，被上
    訴人應連帶給付上訴人311萬5,842元，及自聲請調解狀繕本
    送達翌日起至清償日止，按年息5%計算之利息。㈢追加備位
    聲明：⒈被上訴人應各給付上訴人同上金額本息。⒉被上訴人
    如其中一人已為給付，另一人於其給付範圍內，免給付義務
    。㈣願供擔保請准宣告假執行。被上訴人於本院答辯聲明：㈠
    上訴及追加備位之訴均駁回。㈡如受不利判決，願供擔保請
    准宣告免為假執行。
四、兩造不爭執事項（見本院卷㈢第168頁之109年11月4日言詞辯
    論筆錄，並依判決格式增刪修改文句）：
  ㈠上訴人先後於101年2月10日、17日，同年5月18日、30日，同
    年7月18日、23日、30日，至明師診所就診，皆由吳淑芬醫
    師診視，除同年5月30日未針灸治療外，其餘均以自費方式
    針灸攢竹穴、絲竹空穴、太陽穴等穴位。
  ㈡吳淑芬受僱於明師診所，於101年7月18日、23日、30日為上
    訴人看診及施行針灸治療。
　㈢上訴人因發燒、頭暈及視力模糊等症狀，於101年8月12日至
    臺大醫院急診，並於同年8月13日診斷為腦膿瘍而住院治療
    ，復於同年8月17日接受腦膿瘍切除手術，再於同年8月22日
    接受顱骨切開及引流手術，於同年10月16日出院。
　㈣經臺大醫院細菌培養結果，上訴人之腦膿瘍係感染Streptoco
    ccus constellatus（即星座鏈球菌）而引發。
五、上訴人主張其於101年8月間罹患腦膿瘍係因明師診所之吳淑
    芬醫師於同年7月18日、23日、30日為其針灸時，滅菌消毒
    不良、施針不當所致，先位依侵權行為、債務不履行（給付
    不完全）之法律關係，請求被上訴人連帶給付其311萬5,842
    元本息，備位依民法第197條規定、不真正連帶債務法律關
    係，請求被上訴人各給付同上金額本息等情，為被上訴人否
    認，並以前詞置辯。本院判斷如下：
  ㈠按當事人主張有利於己之事實者，就其事實有舉證之責任，
    但法律別有規定，或依其情形顯失公平者，不在此限，民事
    訴訟法第277條定有明文，是民事訴訟如係由原告主張權利
    者，應先由原告負舉證之責，若原告先不能舉證，以證實自
    己主張之事實為真實，則被告就其抗辯事實即令不能舉證，
    或其所舉證據尚有疵累，亦應駁回原告之請求。次按因故意
    或過失，不法侵害他人之權利者，負損害賠償責任，固為民
    法第184條第1項前段所明定，惟上開規定有關侵權行為之成
    立，須行為人因故意過失不法侵害他人權利，亦即行為人須
    具備歸責性、違法性，並不法行為與損害間有因果關係，始
    能成立，若行為人之行為並無故意或過失，即無賠償之可言
    。且主張侵權行為損害賠償請求權之人，對於侵權行為之成
    立要件應負舉證責任（最高法院54年台上字第1523號、58年
    台上字第1421號裁判先例、100年度台上字第328號判決參照
    ）。又民法第227條規定：因可歸責於債務人之事由，致為
    不完全給付者，債務人得依關於給付遲延或給付不能之規定
    行使其權利。因不完全給付而生前項以外之損害者，債權人
    並得請求賠償。上訴人主張明師診所之吳淑芬醫師於101年7
    月18日、23日、30日為其針灸時，滅菌消毒不良、施針不當
    ，導致鼻竇之星座鍊球菌進入其局部血流及腦部循環，而引
    發腦膿瘍，侵害其身體、健康等情，為被上訴人否認，上訴
    人自應就其主張吳淑芬之針灸醫療行為有過失、給付不完全
    等情，負舉證之責。
　㈡查上訴人為29年出生之男性，有高血壓、心律不整及青光眼
    等病史，於101年2月10日、17日、5月18日、30日、7月18日
    、23日、30日至明師診所就診，均由吳淑芬醫師診視，101
    年7月18日、23日、30日就診時，上訴人主訴症狀皆為黃體
    素退化而不易入睡、易醒、多夢、攝護腺肥大、乾眼症與原
    發性淚腺萎縮及右眼青光眼且有模糊黑影與左眼為黃斑部病
    變而服用葉黃素，視力模糊，容易流淚，除7月23日主病名
    記載為腰挫傷，且僅以自費針灸治療（分別為攢竹穴、絲竹
    空穴、太陽穴等3個穴位，另針具號數、長度及針刺深度於
    病歷未有記載），其餘2次治療（7月18日及7月30日）皆為
    相同主訴，診斷主病名為乾眼症及原發性淚腺萎縮，處方皆
    給予7日份之口服科學中藥藥粉（洗肝明目散5克、滋腎明目
    湯5克、枸杞子1克、菊花1克、千里光1克、夏枯草1克等科
    學中藥藥粉，皆為1日量，分為3包，三餐飯後），另外以自
    費方式為上訴人針灸治療（分別為攢竹穴、絲竹空穴及太陽
    穴等3個穴位，另針具號數、長度及針刺深度於病歷未有記
    載），嗣上訴人於101年8月6日至妙華中醫診所就診，依自
    費診療紀錄記載：『問診：右眼青光眼、視力模糊；望診：
    舌黯紅透瘀苔薄；針灸穴位：曈子醪（按應為瞳子髎）1.1
    、攢竹1.1.、絲竹空1.1.、太衝1.1.、球後1.1.、晴明1.1.
    』（自費診療紀錄未記載日期，依用藥紀錄對比得知該日期
    ）。同年8月8日上訴人至蕭耳鼻喉科診所就診，經醫師診斷
    為急性咽喉炎，但仍持續發燒，之後出現頭暈及視力模糊等
    症狀。同年8月12日上訴人因症狀持續，至臺大醫院急診室
    就診，身體診察發現有左側偏盲，經頭部電腦斷層掃描檢查
    結果發現在右側腦部頂枕葉有病灶。同年8月13日經頭部磁
    振造影檢查結果診斷為腦膿瘍，因此住院治療，上訴人住院
    後即接受抗生素治療，並接受心臟超音波檢查，結果並無感
    染性心内膜炎。同年8月17日上訴人接受腦膿瘍切除手術。
    同年8月22日因意識變化，經緊急頭部電腦斷層掃描檢查結
    果發現有硬腦膜下蓄膿，因此接受顱骨切開及引流手術。同
    年8月23日腦膿瘍細菌培養結果為Streptococcus constella
    tus（星座鍊球菌），會診感染科陳宜君醫師，並依建議調
    整抗生素，經會診耳鼻喉科及牙科醫師檢查，在耳鼻喉部位
    、口腔及牙齒並無發現病變，依牙科會診單，診斷為慢性牙
    齦炎（chronicgingivitis)，在可檢查範圍内（部分被氣管
    内管遮蔽）並無口腔或牙齒之病變，因此陳醫師推測此菌可
    能是經由口腔進入上訴人人體。上訴人經治療後，病情改善
    ，於同年10月16日出院等情，此據衛生福利部醫事鑑定委員
    會（下稱醫審會）依據本院所檢送本件歷審卷宗（含臺大醫
    院病歷影本）、明師診所病歷、臺大醫院醫療影像光碟認定
    案情概要如上（見本院卷㈡第317至320頁），並有臺大醫院1
    08年6月6日校附醫秘字第1080903000號函及回復意見表在卷
    可證（見本院卷㈡第47、49頁），且為兩造所不爭執，上開
    事實堪認為真實。
  ㈢上訴人主張因吳淑芬醫師為其針灸時，滅菌消毒不良、施針
    不當，導致鼻竇之星座鍊球菌進入其局部血流及腦部循環，
    而引發腦膿瘍云云，為被上訴人否認，且此部分經原審囑託
    醫審會鑑定意見略以：「㈠⒈按針灸之古籍及現代教科書，均
    無眼眶内針法之記載，僅有少數穴位位於眼眶與眼球之間，
    例如睛明穴、球後穴及承泣穴，其穴位之進針深度有具體之
    記載，如睛明穴之針刺深度為0.25至0.76公分，球後穴之針
    刺深度為3.8公分，承泣穴之針刺深度為0.76公分，並依病
    人之體型（高、矮、胖、痩），而進行進針深度之調整。有
    部分中醫師，在治療外傷性視神經萎縮、青光眼視神經萎縮
    、黃斑部病變、原發性視網膜色素病變等屬於目前難以治療
    與療效較差之眼底疾病時，會在原本之睛明穴與球後穴基礎
    下，進行較深入之治療，並稱此治療方式為『眼眶内針法』，
    簡稱『眼針』，主要是針刺球後穴及睛明穴，以治療眼科疾病
    。依期刊報告（參考資料1），『眼眶内針法』之球後穴並非
    傳統穴位，乃西元1955年中國浙江夏賢閩眼科醫師所提出之
    位於眼球後之經外奇穴，此睛明穴亦不同於傳統睛明穴，而
    是位於眼内角上方0.76公分處。眼眶内針法之針灸與一般針
    灸之差異，除將尖銳之針尖改為圓潤，進針深度較深之外，
    手法上不作提插捻針，亦與傳統針灸不同。本案依病歷紀錄
    ，吳淑芬醫師所記載之施針穴位，包括攢竹穴、絲竹空穴及
    太陽穴等，並非眼眶内針法之穴位，亦不同於傳統針灸之睛
    明穴及球後穴。⒉一般針灸之針長可分為1.27公分、2.54公
    分、3.81公分、5.08公分、7.62公分等不同長度，依穴道所
    處之位置，採用不同長度針具。針灸所使用之針具以號數區
    分粗細，而其粗細決定針具軟硬，號數較低則針具較粗且硬
    ，常用號數為較粗之26號針至較細之34號針。下針深度依穴
    道所處之位置而有不同，另病人之體型（高、矮、胖、痩）
    亦會影響下針深度，依新編彩圖針灸學，攢竹穴之針刺深度
    為橫刺，針入三分，即沿皮刺，深度大约0.76公分；絲竹空
    之針刺深度為橫刺，沿皮刺入，針入三分，進針深度即為0.
    76公分；太陽穴之針法採直刺，針入三至五分，即深度為0.
    76公分至1.27公分。本案依病歷紀錄，並無記載下針深度。
    ⒊…⑵攢竹穴，穴位在兩眉毛之内端陷中，即兩眉頭凹陷中，
    當眼眶上方凹缝。⑶絲竹空，穴位在眉毛尾端外凹陷處。…⑹
    睛明穴，穴位在眼内角向内旁開0.254公分，位於鼻骨邊眼
    眶孔内側緣。⑺太陽穴，穴位在眉尾端與眼外角之間且向後2
    .54公分之凹陷中。上述穴位中，接近人體鼻竇之穴位為攢
    竹穴靠近額竇（Frontal  sinus)及睛明穴靠近篩竇（Ethmo
    id sinus)。⒋鼻竇外層皆有堅硬頭骨保護，絲竹空、攢竹、
    太陽等穴位中，僅攢竹靠近鼻竇中之額竇，此3個穴位於臨
    床上多採用斜刺或沿皮橫刺，於一般常規操作下，不可能穿
    刺鼻竇。⒌目前國内醫療機構所使用之1次性拋棄式針具，係
    通過衛生主管機關核可，倘使用1次性拋棄式針具，病人不
    可能因該針灸導致發生腦膿瘍。」、「㈡⒈腦膿瘍為腦部因病
    菌感染造成局部發炎，進而造成腦組織壞死化膿形成膿瘍。
    腦膿瘍成因多為腦部鄰近部位感染之病菌擴散至腦部（例如
    中耳炎、乳突炎、鼻竇炎、口咽部感染或牙齒感染），其餘
    成因包括腦部外傷、經腦部手術術後、其他部位感染病菌經
    血液擴散至腦部及不明來源感染。因此，口腔潰瘍、齲齒、
    牙周病等疾病可能引發腦膿瘍。糖尿病病人易受病菌感染，
    但非直接引發腦膿瘍之原因。依文獻報告，有10%至35%腦膿
    瘍屬於無法得知致病菌來源之感染（參考資料9)。經文獻搜
    尋，並無針灸後發生腦膿瘍之病例報告或相關研究（Pubmed
     資料庫，關鍵字：acupuncture、brain abscess）。⒉Stre
    ptococcus  constellatus（按即星座鍊球菌）主要為人體
    口咽部位、泌尿生殖道及腸胃道之正常菌種之一。依病歷紀
    錄，當時經會診耳鼻喉科及牙科醫師檢查並無特殊異常發現
    ，僅見牙科會診單，記載診斷：慢性牙齦炎（chronicgingi
    vitis)，在可檢查範圍内（部分被氣管内管遮蔽）並無口腔
    或牙齒之病變。感染科醫師推測此菌可能是經由口腔進入人
    體。⒊依腦膿瘍之成因、感染途徑及致病菌種常見之來源部
    位，若針灸施針未穿透該致病菌種在人體存在之常見部位或
    直接穿透至腦部，應不會導致腦膿瘍。本案病人接受針灸施
    針穴位，並非Streptococcus constellatus常見之來源部位
    ，並且施針並未穿透至腦部，應不可能因該針灸導致發生腦
    膿瘍。」等語（見原審醫字卷㈥第33至35頁之醫審會第00000
    00號鑑定書鑑定意見，下稱醫審會第1次鑑定意見）。
　㈣雖上訴人主張吳淑芬醫師針灸時，使用已過無菌保存期限或
    滅菌消毒不良之針具，且刺針方式不當，穿透至上訴人之鼻
    竇，致鼻竇內之星座鍊球菌進入其局部血流及腦部循環，而
    引發腦膿瘍，依據世界衛生組織（WHO）公告針灸相關副作
    用或不良反應事件之資料（西元2012年12月，編號第12號88
    冊）顯示，於西元1990年、1995年間，即各有1件因頭部進
    行針灸致罹腦膿瘍案例，醫審會第1次鑑定意見顯與事實不
    符云云，固據上訴人提出上開世界衛生組織公告資料為證（
    見本院卷㈠第74至75頁），惟被上訴人否認使用已過無菌保
    存期限或滅菌消毒不良之針具，並否認施針不當，且此部分
    經本院囑託醫審會再鑑定結果，認為：「…㈣額竇（frontal 
    sinus)位於眉弓，即位於眼睛之上的額骨，額竇周圍有額骨
    保護，額骨是形成前額堅硬部位的骨頭（參考資料2），使
    用針灸的針不容易刺穿。依中醫教科書，所記載之下針基本
    手法，自皮下至骨頭之間應分三段進針，即初刺入皮内，再
    深入肉内，再進針入筋骨之間。一般中醫師在進針時，若針
    尖觸及骨頭就不會再推進，故應不會刺穿額骨及額竇（參考
    資料3、4)。…㈥…⒉鼻竇外層皆有堅硬頭骨保護，絲竹空、攢
    竹、太陽等穴，僅攢竹靠近鼻竇中之額竇，上開三個穴位於
    臨床上，醫師多採用斜刺或沿皮橫刺，故依中醫醫療常規治
    療，應不可能穿刺鼻竇（參考資料6、7、8)。㈦本會前次鑑
    定書已明確說明文獻搜尋方式，係使用美國國家醫學圖書館
    生物醫學相關文獻搜尋引擎PubMed資料庫，以關鍵字：acup
    uncture、brain  abscess搜尋，並無針灸後發生腦膿瘍之
    病例報告或相關研究。「PubMed」為目前西醫主要英文醫學
    文獻搜尋資料庫。本案病人於訴訟時所提供之2010年世界衛
    生組織(WHO)發布針灸相關副作用或不良反應事件之研究資
    料（參考資料9），乃中國學者搜尋中國中文醫學資料文獻
    之研究報告；兩者搜尋文獻方式不同。該作者於研究結果段
    落中指出針灸相關感染主要是因針灸針滅菌不良及頭部施針
    處因頭髮使得無法遵循消毒技術。該文獻之表格二（Table 
    2)中之兩位顱内膿瘍(intracraniala bscess)個案，分別於
    （西元）1990及1995年發表。但此兩位個案皆合併有頭皮膿
    瘍（scalp  abscess)，可能為針灸造成頭皮膿瘍，引發顱
    内膿瘍，與本案不同。而本案病人並無合併頭皮膿瘍之情形
    ，感染之細菌（Streptococcus constellatus)亦非皮膚膿
    瘍之常見菌種，故無法一概而論。本案雖有發生腦膿瘍之事
    實，但前次鑑定意見乃依病人接受針灸施針穴位，並非Stre
    ptococcus  constellatus常見之來源部位，並且施針並未
    穿透至腦部，一般常規操作下應不至於因該針灸導致發生St
    reptococcus  constellatus感染之腦膿瘍。」等語，有醫
    審會第0000000號鑑定書鑑定意見（下稱醫審會第2次鑑定意
    見）在卷可證（見本院卷㈡第320至322頁）。是由上訴人罹
    患腦膿瘍之致病菌為星座鍊球菌，而星座鍊球菌係口腔正常
    菌種之一，並非皮膚膿瘍之常見菌種，且上訴人接受針灸施
    針穴位，並非星座鍊球菌常見之來源部位，參以上訴人嗣於
    蕭耳鼻喉科、妙華中醫診所及臺大醫院就診之病歷，查亦均
    無針灸處皮膚紅腫、疼痛、膿瘍之主訴、診斷記載，堪認上
    訴人針灸處並未受細菌感染，益徵上訴人之腦膿瘍並非因吳
    淑芬醫師針灸其攢竹穴所致，醫審會第1、2次鑑定意見，並
    無違誤之處，故依上訴人此部分所舉證據，仍不足認被上訴
    人所為針灸醫療處置有何可歸責之重大瑕疵。另上訴人所引
    用最高法院106年度台上字第227號判決意旨：「過失之醫療
    行為與病人之死亡間因果關係之存否，原則上雖應由被害人
    負舉證責任，惟苟醫師進行之醫療處置具有可歸責之重大瑕
    疵，導致相關醫療步驟過程及該瑕疵與病人所受損害間之因
    果關係，發生糾結而難以釐清之情事時，該因果關係無法解
    明之不利益，本於醫療專業不對等之原則，應歸由醫師負擔
    ，依民事訴訟法第277條但書之規定，即生舉證責任轉換（
    由醫師舉證證明其醫療過失與病人死亡間無因果關係）之效
    果」等語，係以醫師進行之醫療處置具有可歸責之重大瑕疵
    ，導致相關醫療步驟過程及該瑕疵與病人所受損害間之因果
    關係，發生糾結而難以釐清之情事，為舉證責任倒置之適用
    前提。是上訴人仍應先舉證證明被上訴人進行之針灸醫療處
    置具有可歸責之重大瑕疵，始有上開最高法院判決見解之適
    用。惟上訴人所舉證據並不足以證明被上訴人進行之針灸醫
    療處置有違反醫療常規而具有可歸責之重大瑕疵，已如前述
    ，且針灸時所使用針具號數、長度及針刺深度等，尚非醫師
    法第12條規定之病歷應載明事項，自尚難僅憑被上訴人製作
    之病歷未記載針灸時所使用針具號數、長度及針刺深度等情
    ，即逕推論上訴人主張吳淑芬醫師使用明師診所提供已過無
    菌保存期間或滅菌消毒不良之不合格針具、對上訴人皮膚滅
    菌消毒不良及針灸刺進其額竇等情為可採信，況其上開主張
    與上訴人針灸處之皮膚並無紅腫、疼痛、膿瘍等事實顯然不
    符，自無足採信。此外，民法第185條第1前段項規定：「數
    人共同不法侵害他人之權利者，連帶負損害賠償責任。」，
    後段規定：「不能知其中孰為加害人者亦同。」，前段規定
    共同加害行為，包括主觀（意思聯絡）共同加害行為及客觀
    行為關連共同加害行為，後段規定則適用須數人無意思聯絡
    ，其行為且非造成同一損害之共同原因，數人須具備侵權行
    為要件，但不知孰為加害人，通說稱民法第185條第1項後段
    所規定者，為準共同侵權行為，與前段所謂「狹義共同侵權
    行為」加以區別，又另稱為「共同危險行為」。後段所謂「
    共同」不同於前段之「共同」，乃在表示數危害他人權利之
    行為，應具一定之關連，始足成立連帶責任。而本件上訴人
    所舉證據尚不足以證明其罹患腦膿瘍係因被上訴人過失所致
    ，自難認定被上訴人具備侵權行為要件，被上訴人既均不具
    備侵權行為要件，自無民法第185條第1項前段、後段規定之
    適用，是上訴人主張被上訴人應依民法第185條第1項前段、
    後段規定負侵權行為責任，亦無足採信。
　㈤另上訴人主張其於101年8月17日在臺大醫院手術時，醫師發
    現其腦膿瘍已有被膜，依其所提上證20、21、22所示「Mand
    ell,Douglas,and Bennett's，Principles and Pratice of
     infectious Disease，Volume 1，Edith Edition」第1164
    至1176頁、中國醫藥大學醫學系解剖科及中國醫藥大學附設
    醫院放射部之網路資料、台灣醫界期刊第43卷第2期（89年2
    月）封面、第9頁及第33至35頁（見本院卷㈢第19至73頁），
    腦膿瘍周圍由新生血管、纖維細胞形成被膜，所需時間為14
    日，可合理推論其腦膿瘍至少於101年8月3日時發生，與同
    年7月30日至明師診所由因吳淑芬醫師針灸最為接近，可證
    上訴人之腦膿瘍發生與吳淑芬101年7月30日所為針灸行為最
    具有因果關係云云，亦為被上訴人否認，且查腦膿瘍之大小
    、被膜厚度及形成時程，與感染之細菌毒性及病人之免疫力
    （例如年齡、身體狀況、糖尿病）有關，腦膿瘍位置不同，
    受影響之神經會有不同，造成之臨床神經學症狀會有差異，
    但人體腦膿瘍位置與腦膿瘍之大小、被膜厚度及形成時程並
    無相關文獻報告，且臨床上，難以電腦斷層掃描（CT)或磁
    振造影（MRI)等影像結果推斷腦膿瘍之感染時間，僅能由腦
    膿瘍部位推測可能之感染途徑，以細菌學而言，星座鍊球菌
    為口腔正常菌叢之一，僅能推測上訴人之星座鍊球菌可能來
    自口腔，但難以知道何時經由口腔侵入病人顱内，致生感染
    ，再形成膿瘍等情，有醫審會第2次鑑定意見在卷可證（見
    本院卷㈡第320至321頁），參以中華民國醫師公會全國聯合
    會並無腦膿瘍病理學方面所述之腦膿瘍發展時程等國內外相
    關文獻資料，亦有該會109年8月10日全醫聯字第1090000957
    號函在卷可證（見本院卷㈢第3頁），益徵醫審會第2次鑑定
    意見表示「人體腦膿瘍位置與腦膿瘍之大小、被膜厚度及形
    成時程並無相關文獻報告」等語，為可採信。是上訴人所舉
    上開證據，尚不足以證明上訴人罹患腦膿瘍與吳淑芬之針灸
    治療行為間有因果關係存在，是其此部分主張，亦不足採信
    。
　㈥綜上，上訴人所舉證據均不足以證明其罹患腦膿瘍係因被上
    訴人醫療處置有違反醫療常規而具有可歸責之重大瑕疵所致
    ，自難認被上訴人有何侵權行為、給付不完全情事，被上訴
    人既均非侵權行為損害賠償義務人，即無審究時效抗辯之必
    要，自亦無民法第197條第2項規定之適用。是上訴人就其罹
    患腦膿瘍所受損害，先位主張依侵權行為、不完全給付之法
    律關係，備位主張依民法第197條第2項規定、不真正連帶債
    務之法律關係，請求被上訴人連帶或各自給付其311萬5,842
    元本息云云，均屬無據，不能准許。
六、綜上所述，上訴人先位依侵權行為、給付不完全之法律關係
    ，請求被上訴人應連帶給付上訴人311萬5,842元，及自聲請
    調解狀繕本送達翌日起至清償日止，按年息5%計算之利息，
    非屬正當，不應准許。從而原審所為上訴人敗訴之判決，並
    無不合。上訴論旨指摘原判決不當，求予廢棄改判，為無理
    由，應駁回其上訴。另上訴人於本院追加備位依民法第197
    條第2項規定、不真正連帶法律關係，請求被上訴人各給付3
    11萬5,842元本息，如其中一人已為給付，另一人於其給付
    範圍內，免給付責任部分，亦為無理由，併予駁回。
七、本件事證已臻明確，兩造其餘之攻擊或防禦方法及所用之證
    據，經本院斟酌後，認為均不足以影響本判決之結果，爰不
    逐一論列，附此敘明。
八、據上論結，本件上訴及追加之訴均為無理由，依民事訴訟法
    第449條第1項、第78條，判決如主文。
中　　華　　民　　國　　109 　年　　11　　月　　18　　日
                  醫事法庭
                      審判長法  官  魏麗娟
                            法  官  張婷妮
                            法  官  陳慧萍
正本係照原本作成。
如不服本判決，應於收受送達後20日內向本院提出上訴書狀，其
未表明上訴理由者，應於提出上訴後20日內向本院補提理由書狀
（均須按他造當事人之人數附繕本）上訴時應提出委任律師或具
有律師資格之人之委任狀；委任有律師資格者，另應附具律師資
格證書及釋明委任人與受任人有民事訴訟法第466 條之1第1項但
書或第2項（詳附註）所定關係之釋明文書影本。如委任律師提
起上訴者，應一併繳納上訴審裁判費。
中　　華　　民　　國　　109 　年　　11　　月　　18　　日

  　　　　　　　　　　　　　書記官  任正人
附註：
民事訴訟法第466條之1（第1項、第2項）：
對於第二審判決上訴，上訴人應委任律師為訴訟代理人。但上訴
人或其法定代理人具有律師資格者，不在此限。
上訴人之配偶、三親等內之血親、二親等內之姻親，或上訴人為
法人、中央或地方機關時，其所屬專任人員具有律師資格並經法
院認為適當者，亦得為第三審訴訟代理人。